【裁判字號】    96,上國易,25
【裁判日期】    970325
【裁判案由】    國家損害賠償
【裁判全文】
臺灣高等法院民事判決                96年度上國易字第25號
上  訴  人  桃園縣楊梅鎮公所
法定代理人  丙○○
訴訟代理人  彭國良律師
被 上訴 人  乙○○
上列當事人間請求國家損害賠償事件，上訴人對於中華民國96年
10月30日臺灣桃園地方法院96年度國字第12號第一審判決提起上
訴，本院於97年3月11日言詞辯論終結，判決如下：
    主      文
原判決關於命上訴人給付之金額，超過新臺幣柒萬肆仟伍佰柒拾
捌元及其利息，及該部分假執行之宣告，暨訴訟費用之裁判（除
確定部分外）均廢棄。
前開廢棄部分，被上訴人在第一審之訴及其假執行之聲請均駁回
。
其餘上訴駁回。
第一審（除確定部分外）、第二審訴訟費用由上訴人負擔三分之
一，餘由被上訴人負擔。
    事實及理由
一被上訴人經合法通知，未於言詞辯論期日到場，核無民事訴訟
  法第386條所列各款情形，應准上訴人之聲請，由其一造辯論
  而為判決。
二被上訴人起訴主張：訴外人甲○○係上訴人之清潔隊員，於民
  國94年6月29日凌晨4時30分許，駕駛772-QD號聯結車執行職務
  時，沿桃園縣中壢市○○里○○○路往文化路方向行駛，行經
  松江南路與合江路口前，因未減速、未注意車前狀況，復未隨
  時採取必要之安全措施，而與訴外人林昭興駕駛伊所有8358-D
  Z號附載黃家賓及張玉昇、沿桃園縣中壢市○○路往桃園方向
  行駛之自用小客車（下稱系爭小客車）發生碰撞（下稱系爭車
  禍）。系爭小客車於肇事時，經估價值新臺幣（下同）130萬
  元，現已報廢。爰依國家賠償法第2條第1項、第2項之規定，
  求為命上訴人給付130萬元，及自起訴狀繕本送達之翌日起加
  計法定遲延利息之判決。
  上訴人則以：否認訴外人甲○○有何過失，本件應是被上訴人
  汽車使用人林昭興之過失所致，其應與林昭興負相同之過失責
  任，鑑定單位未見到系爭小客車即為鑑價，其鑑定結果不足採
  信；另伊所有之垃圾車經林昭興撞毀，支出修理費用394,000
  元，爰主張抵銷云云，資為抗辯。
三原審命上訴人給付226,000元，及自96年4月26日起至清償日止
  ，按週年利率5％計算之利息，駁回被上訴人其餘之請求。上
  訴人提起上訴，聲明：
  (一)原判決不利上訴人部分廢棄。
  (二)上廢棄部分，被上訴人在第一審之訴及假執行之聲請均駁回
    。
  被上訴人受合法通知，未於言詞辯論期日到場，亦未提出任何
  書狀。
  〔被上訴人就原審敗訴之1,074,000元（1,300,000-226,000＝
  1,074,000）未提起上訴而告確定〕。
四被上訴人主張前揭事實，提出臺灣桃園地方法院檢察署（下稱
  桃園地檢署）聲請簡易判決處刑書、國家賠償請求書、上訴人
  拒絕賠償理由書、證明書、刑事簡易判決、系爭小客車車籍資
  料等件為證（原審卷第6-15、36-38、43-45頁）。
  (一)經查，被上訴人主張訴外人甲○○係上訴人之清潔隊員，以
    駕駛清潔車為業，係以駕駛為業務之人，於94年6月29日凌
    晨4時30分許，駕駛772-QD號聯結車，沿桃園縣中壢市○○
    里○○○路往文化路方向行駛，行經上開松江南路與合江路
    口前，因行向為幹道，路口號誌為閃光黃燈，本應注意車輛
    ，且應減速接近，注意安全，小心通過，並應注意車前狀況
    並隨時採取必要之安全措施，而依當時天候為陰，夜間有照
    明，道路無缺陷、無障礙物等情形，並無不能注意之情事，
    適有訴外人林昭興駕駛被上訴人所有車號8358-DZ號自小客
    車附載黃家賓及張玉昇，沿桃園縣中壢市○○路往桃園方向
    行駛，行經上開松江南路與合江路口時發生碰撞之事實，提
    出桃園地檢署聲請簡易判決處刑書、刑事簡易判決為證。上
    訴人於本院僅爭執被上訴人得否逕請求金錢賠償、如得逕請
    求金錢賠償，其應賠償之金額若干、並就其所有前揭聯結車
    受損部分主張抵銷（本院卷第7-10、20頁），顯然上訴人就
    甲○○就系爭車禍之發生應負過失責任一節並不爭執，再甲
    ○○因系爭車禍致林昭興、黃家賓、張玉昇（下稱林昭興等
    3人）受傷，林昭興等3人提出告訴，經桃園地檢署檢察官聲
    請簡易判決處刑，原審交通法庭以95年6月30日95年度桃交
    簡字第1286號刑事簡易判決判處甲○○有期徒刑二月確定，
    有該刑事簡易判決、甲○○前案紀錄表可參（原審卷第36-
    38頁、本院卷第52頁）。從而，被上訴人主張甲○○係依法
    令從事於公務之人員，於執行職務行使公權力時，因過失不
    法侵害被上訴人之權利之事實，堪認為實在。
  (二)按鄉、鎮、縣轄市公所所屬清潔隊，隸屬於鄉、鎮、縣轄市
    公所，清潔隊人員於執行職務行使公權力時，因故意或過失
    不法侵害人民自由或權利時，賠償機關為鄉、鎮、縣轄市公
    所，從而，本件甲○○係上訴人清潔隊人員，於上揭時地駕
    駛聯結車執行職務行使公權力時，因過失不法侵害被上訴人
    之權利，被上訴人以上訴人為賠償機關請求國家賠償，於法
    有據，茲所應審酌者，為被上訴人請求之金額是否應予准許
    ？被上訴人主張系爭小客車於肇事時之價值為130萬元，並
    提出證明書為證（原審卷第15頁），然該證明書係私文書，
    且未敘明如何認定系爭小客車中古車市場行情價值為130萬
    元；另中華民國汽車鑑價協會96年7月27日中協（禹）字96
    年第028號函雖載：「2003年5月出廠BMW520i排氣量2171cc
    自用小客車，在保養況狀（狀況）良好情形下，於2005年6
    月間市場交易格價（價格）為壹佰貳拾捌萬元正」云云（原
    審卷第58頁），亦未敘明其認定之標準，是上開證明書、函
    均難作為有利於被上訴人認定之依據。上訴人另辯稱系爭小
    客車新車價為199萬元，經使用2年扣除折舊後，於系爭車禍
    發生之價值為792,341元云云（本院卷第10頁）。惟其所稱
    系爭小客車新車價為199萬元，係依德國寶馬/BMW 5系列西
    元2005年之資料（原審卷第60頁、本院卷第29頁），而依中
    華民國汽車鑑價協會97年2月12日中協（禹）字97 年第004
    號函載「‧‧‧新車價值為貳佰零伍萬元正」，另有德國寶
    馬/BMW 5/BMW、西元2003年之資料可參（本院卷第29- 32頁
    ），顯然系爭小客車新車價值205萬元。又系爭小客車出廠
    年月雖為「2003.5」，但被上訴人係於92年9月9日領照使用
    ，有汽車新領牌照登記書可參（原審卷第43頁），而系爭車
    禍發生於94年6月29日，依營利事業所得稅查核準則第95 條
    第6項：「固定資產提列折舊採用平均法或定率遞減法者，
    以一年為計算單位，其使用期間未滿一年者，按實際使用之
    月數相當於全年之比例計算之，不滿一月者，以月計」規定
    參照）之規定，系爭小客車使用年數應為1又10/12年。本院
    依民事訴訟法第222條第2項「當事人已證明受有損害而不能
    證明其數額或證明顯有重大困難者，法院應審酌一切情況，
    依所得心證定其數額」之規定，參酌上開資料、行政院所頒
    固定資產耐用年數表及固定資產折舊率表之規定，自用小客
    車之耐用年數為5年，依定率遞減法每年折舊千分之369 （
    本院卷第46、49-1頁），系爭小客車於系爭車禍時之折舊為
    1,154,217元，從而，系爭小客車於系爭車禍發生之價值為
    895,783元（計算式如附表，元以下四捨五入，以下同）。
  (三)另依中華民國96年7月27日中協（禹）字96年第28號函載：
    「依原告（被上訴人）提供照片撞損情形（車號：8358-DZ
    ），該車修護費用過於龐大，修護無實益；若車輛以報廢處
    理，約價值壹拾伍萬元正」等語（原審卷第58頁），被上訴
    人所有系爭小客車在系爭車禍中之所受損害為745,783元（
    895,783-150,000＝745,783，按被上訴人就原審認定其所受
    損害亦扣除該15萬元部分未提起上訴）。上訴人雖爭執被上
    訴人請求損害賠償，應依民法第213條第1項、第214條、第
    215 條之規定，先催告回復原狀，逾期不為回復者，方得請
    求金錢賠償云云（本院卷第9-10頁）。然按「不法毀損他人
    之物者，被害人得請求賠償其物因毀損所減少之價額」，民
    法第196條定有明文，此即上訴人所引最高法院84年台上字
    第1423號判決要旨：「負損害賠償責任者，除法律另有規定
    或契約另有訂定外，應回復他方損害發生前之原狀。應回復
    原狀者，如經債權人定相當期限催告後，逾期不為回復時，
    債權人得請求以金錢賠償其損害。不能回復原狀或回復顯有
    重大困難者，應以金錢賠償其損害，民法第二百十三條第一
    項、第二百十四條、第二百十五條分別定有明文」之「除法
    律另有規定之情形」，是被上訴人逕依民法第196條之規定
    ，請求上訴人賠償其物因毀損所減少之價額，自屬有據。
  (五)按「行車速度，依速限標誌或標線之規定，無速限標誌或標
    線者，應依下列規定：一  行車時速不得超過五十公里」、
    「汽車行駛至交岔路口，其行進、轉彎，應依下列規定‧‧
    ‧二  行至無號誌或號誌故障而無交通指揮人員指揮之交岔
    岔路口，支線道車應暫停讓幹線道車先行‧‧‧」，道路交
    通安全規則第93條第1項第1款、第102條第1項第2款分別定
    有明文。原審依所調刑事卷宗（原審95年度桃交簡字第1286
    號）內資料，被上訴人之使用人即訴外人林昭興當時之時速
    為50至60公里，行駛之車道並無號誌，而依道路交通事故調
    查報告表(一)所示，系爭車禍發生地點之時速限制為50公里，
    又依證人林昱廷於偵查中證稱甲○○所行駛之松江南路為幹
    線道，林昭興所行駛之吉林路、合江路為支線道等語、林昭
    興所行駛之車道有閃光紅燈之設置，但該閃光紅燈故障無作
    用等情，認定依案發當時之情況，林昭興無不能注意之情事
    ，竟於行經號誌故障而無交通警察指揮之交岔路口，未暫停
    讓幹線道車先行，反以逾越時速之速度行駛，顯見林昭興有
    超速、行經號誌故障之交岔路口未暫停讓幹線道車先行之過
    失。本院綜合上開資料，甲○○於肇事時係接近速限，但未
    超速，僅屬未減速、未注意車前狀況以採取必要措施之過失
    ，而林昭興有超速、支線道車未暫停讓幹線道車先行之過失
    ，認甲○○、林昭興之過失責任依序為10％、90％。按「損
    害之發生或擴大，被害人與有過失者，法院得減輕賠償金額
    ，或免除之‧‧‧前二項之規定，於被害人之代理人或使用
    人與有過失者，準用之」，民法第217條第1項、第3項定有
    明文，林昭興於系爭車禍發生時，駕駛被上訴人所有系爭小
    客車，應認係被上訴人之使用人，其過失仍有上開過失相抵
    之適用，則於過失相抵後，被上訴人得請求之金額為74,578
    元（745,783×0.1＝74,578，元以下四捨五入）。
  (六)上訴人另辯稱林昭興之過失致其所有之聯結車毀損，被上訴
    人應負損害賠償責任，並主張抵銷云云。惟林昭興於本件車
    禍有超速、行經號誌故障之交岔路口未暫停讓幹線道車先行
    之過失，已如上述，惟該等過失均非被上訴人將系爭小客車
    借與林昭興時所能預見，此外，上訴人復無法舉證證明被上
    訴人借車予訴外人林昭興有故意或過失，是被上訴人就上訴
    人所有之聯結車於系爭車禍中所受損害即支出之修理費不負
    侵權行為損害賠償責任，上訴人主張抵銷，即屬無據。
五綜上所述，被上訴人依國家賠償法第2條第2項之規定，請求上
  訴人給付被上訴人74,578元，及自起訴狀繕本送達之翌日（即
  96年4月26日）起至清償日止，按週年利率5％計算之利息，為
  有理由，應予准許，其逾此範圍之請求為無理由，應予駁回。
  原審命上訴人給付超過上開應准許部分，尚有未洽，上訴意旨
  指摘此部分原判決不當，求予廢棄改判，為有理由，應由本院
  予以廢棄，改判如主文第二項所示。上開應准許部分，原審為
  上訴人敗訴之判決，並駁回其假執行之聲請，核無不合。上訴
  意旨指摘原判決此部分不當，求予廢棄改判，為無理由，應予
  駁回。
六本件因事證已臻明確，兩造其餘攻擊、防禦方法及所為之立證
  ，經審酌後認與判決之結果不生若何影響，無庸再逐一予以論
  列，合併敘明。
據上論結，本件上訴為一部有理由，一部無理由，依民事訴訟法
第450條、第449條第1項、第79條、第463條、第385條第1項前段
，判決如主文。
中    華    民    國    97    年    3     月    25    日
                    民事第十六庭
                        審判長法  官 沈方維
                              法  官 呂淑玲
                              法  官 湯美玉
正本係照原本作成。
不得上訴。
中    華    民    國    97    年    3     月    25    日
                              書記官 蕭進忠
附表：
第一年折舊數額    2,050,000×0.369＝756,450
第二年折舊數額  （2,050,000－756,450）×0.369×10/12
                 ＝477,320 ×10/12＝397,767
折舊總額         756,450+397,767＝1,154,217
扣除折舊後價值   2,050,000-1,154,217＝895,783


司法院資訊處製作；財團法人民間司法改革基金會備份。
